【裁判字號】    95,訴,286
【裁判日期】    950719
【裁判案由】    區域計畫法
【裁判全文】
臺中高等行政法院判決
                                     95年度訴字第00286號
                              .
原      告  甲○○
訴訟代理人  許家瑜  律師
被      告  南投縣政府
代  表  人  乙○○
訴訟代理人  丙○○
上列當事人間因區域計畫法事件，原告不服內政部中華民國95年
4月7日台內訴字第0950043797號訴願決定，提起行政訴訟，本院
判決如下：
    主  文
訴願決定及原處分均撤銷。
訴訟費用由被告負擔。
    事  實
一、事實概要：緣原告在南投縣水里鄉○○段457、457-4、457-
    5、458及458-1地號5筆土地 (內含山坡地保育區農牧用地、
    水利用地，原處分書載為6筆，被告機關95年3月6日府地用
    字第09500370560號函更正為5筆)，設置順益砂石場，經南
    投縣政府於94年7月11日配合台灣南投地方法院檢察署查處
    縣內砂石場現場會勘後，以系爭土地未經核准，擅自變更使
    用，於系爭土地上堆置砂石、設置鐵皮屋及砂石洗選碎解設
    備，違反編定使用，違規面積約16,786平方公尺，被告機關
    認原告違反區域計畫法第15條第1項之規定，爰依同法第21
    條第1項規定，以94年11月10日府地用字第09402242580號函
    裁處原告新台幣 (下同)7 萬元罰鍰，並應恢復原編定使用
    、處分書送達次日起2個月內完成。原告不服，提起訴願，
    遭決定駁回，遂提起本件行政訴訟。
二、兩造聲明：
    (一)原告聲明求為判決：訴願決定及原處分均撤銷。
    (二)被告聲明求為判決：駁回原告之訴。
三、兩造之陳述：
    (一)原告主張之理由：
    1.系爭訴訟標的物係政府合法化之土石碎解洗選場及附設預
      拌混凝土場，依內政部92年11月11日內授中辦地字第0920
      084624號函說明二，既存違規事實如經認屬88年2月20日
      前即已存在，且經目的事業主管機關列為專案輔導合法化
      經營者，於縣 (市)政府對其違規行為依法處罰後，目的
      事業主管機關得於審核實質要件，符合規定後，核准其興
      辦事業計畫，不受暫停2年核准限制，訴訟標的物既屬政
      府列為專案輔導合法化經營，且經被告依法處罰在案，有
      南投縣政府87年9月22日87投府農水字第141678號函、違
      反保育利用條例裁決書，及繳納收據可證，且目的事業核
      准興辦事業計畫，有經濟部90年6月4日經 (90)礦局字第
      09020106550號函：「順益砂石行原核定南投縣水里鄉○
      ○段457、458地號等二筆非都市土地變更編定為礦業用地
      面積1.0486公頃，因部分土地作為其他用途，復申請刪減
      部分面積，實際變更面積為0.9913公頃，作為土石碎解洗
      選場及附設預拌混凝土廠設施使用乙案，既經貴府審查符
      合規定，本部同意變更編定為礦業用地使用，並參照各相
      關機關審查意見辦理。」可參，且經被告於93年12月31
      日府流保字第093024 6661號函：「台端申報順益砂石行
      砂石碎解洗選場 (含預拌混凝土廠)水土保持計畫完工案
      ，符合水土保持計畫審核及監督之完工報驗簡化規定，准
      予申報完工。」在案，及經被告於94年10月21日召開本縣
      非都市土地使用編定審查小組第7次會議審查第4案。
    2.訴訟標的物既存違規事實，88年2月20日前即已存在，且
      經被告87年9月24日裁決書，違反事實於範圍內土地增設
      砂石洗選項目等處罰在案，並經目的事業主管機關審核其
      實質要件符合規定在案，被告於94年11月10日以違反區域
      計畫法案件處分書，於同一訴訟標的物處分，在上開地號
      設置鐵皮屋，施設砂石洗選碎解設備供作堆置砂石等情事
      再處罰，已為同一事件重複處罰，並牴觸中央法令即內政
      部92年11月11日內授中辦地字第0920084624號函既存違規
      事實准予輔導合法化經營之政策。
    3.土地編定使用，被告基於政策考量，有關砂石碎解洗選場
      用地，申辦變更編定事宜，以93年11月30日府地用字第09
      302190100號函暫緩受理，已牴觸中央法令，政策考量不
      得與區域計畫法，非都市土地使用管理規則等中央法令相
      牴觸，有經濟部礦務局94年12月30日石局二字第09400248
      130號函「經查貴府轄內礦業用地編定申請案，前經貴府
      函轉經濟部 (或前台灣省政府)依非都市土地申請變更編
      定為礦業用地興辦事業計畫審查作業要點之規定，同意變
      更為礦業用地使用者，計12場，惟貴府以基於政策考量為
      由，暫緩受理其後續用地變更編定、工廠登記及各項操作
      許可申請等相關事宜，本局先後多次就法理性剖析，並經
      轉請內政部釋示：『該府之政策決定，不得與區域計畫法
      、非都市土地使用管制規則等相關法令或中央法規命令相
      牴觸。』故本案仍請貴府應參照內政部釋示依法處理。」
    4.原告設置砂石及碎石洗選場，是因為被告在87年間有一個
      輔導方案，藉由這個方案原告從87年間開始就不斷依照相
      關法令規定，除了89年間向經濟部礦業局申請同意變更編
      定為礦業用地使用以外，也經過行政院環保署、內政部相
      關單位查核審核整個過程是否合法，南投縣政府也於91年
      間要原告申請水土保持工作，原告也於93年間申請，查核
      完畢後並發給原告水土保持完工證明書，被告93年11月30
      日函給原告說明因要規劃砂石專區，所以申請變更編定礦
      業用地動作要暫緩受理，可是事實上90年選舉的時候就已
      經規劃了，如果當時就有意不要原告設置砂石場及作變更
      礦業用地的動作，應該當時就不要作輔導，可是被告卻在
      原告依照相關規定完成水土保持環境保護工作後於93年間
      暫緩受理，沒有作任何相關輔導措施及賠償，就要以原告
      違反區域計畫法來處罰，顯然不符合信賴保護原則。
    5.86、87年間全省的砂石場都有去做變更礦業用地的動作，
      其他的縣市都有准許，為何唯獨南投縣政府不准，顯然違
      反平等原則。
    6.區域計畫法的法令不能單就單一法條來看，而就整個法律
      規範的條文來看，被告以原告違法區域計畫法第15條規定
      來處罰，非都市土地要做管制動作，都市計畫法第16條、
      17條規定，如果實施管制必須要公告並要通知土地所有權
      人，原告並沒有收到相關通知，都市計畫法第17條規定如
      果有土地改良物，要做分區行政計畫應該要作協議並且對
      於所受到的損害要作適當補償，但是原告並沒有接到任何
      協議通知及補償。
    7.原告為順益砂石行之負責人，會勘時是請負責人出來簽名
    。
    8.綜上，請撤銷訴願決定及原處分，並依法核准土地變更。
    (二)被告答辯之理由：
    1.「區域計畫公告實施後，不屬第11條之非都市土地，應由
      有關直轄市或縣 (市)政府，按照非都市土地分區使用計
      畫，製定非都市土地使用分區圖，並編定各種使用地，報
      經上級主管機關核備後，實施管制。變更之程序亦同。其
      管制規則，由中央主管機關定之。」、「違反第15條第1
      項之管制使用土地者，由該管直轄市、縣 (市)政府處新
      台幣6萬元以上30萬元以下罰鍰，並得限期令其變更使用
      、停止使用或拆除其地上物恢復原狀。」、「非都市土地
      經劃定使用分區並編定使用地類別，應依其容許使用項目
      及許可使用細目使用。」分為區域計畫法第15條第1項、
      第21條第1項、非都市土地使用管制規則第6條第1項前段
      所明定，被告配合台灣南投地方法院檢察署查處縣內砂石
      場，於94年7月11日現勘原告於水里鄉○○段457、457-4
      、457-5、458、458- 1地號等5筆（內含山坡地保育區農
      牧用地、水利用地）土地上堆置砂石、設置鐵皮屋及砂石
      洗選碎解設備為不爭事實，顯屬違反土地使用管制，準此
      ，依法裁處洵屬有據，並無違誤。
    2.依經濟部90年6月4日經（90）礦局字第09020106550號函
      亦僅同意前揭地段457、458地號2筆土地變更編定為「礦
      業用地」，餘則明顯違反土地使用管制，且在未完成非都
      市土地使用變更編定前，仍不得供礦業用地使用。
    3.綜上所述，被告均依法處分，應駁回原告之訴。
    理  由
一、按「區域計畫公告實施後，不屬第11條之非都市土地，應由
    有關直轄市或縣（市）政府，按照非都市土地分區使用計畫
    ，製定非都市土地使用分區圖，並編定各種使用地，報經上
    級主管機關核備後，實施管制。．．．」、「違反第15條第
    1項之管制使用土地者，由該管直轄市、縣（市）政府處新
    台幣6萬元以上30萬元以下罰鍰，並得限期令其變更使用、
    停止使用或拆除其地上物恢復原狀。」分別為區域計畫法第
    15條第1項及第21條第1項所明定。次按非都市土地使用管制
    規則第5條第1項及第6條第1項規定：「非都市土地使用分區
    劃定及使用地編定後，由直轄市或縣（市）政府管制其使用
    ，並由當地鄉（鎮、市、區）公所隨時檢查，其有違反土地
    使用管制者，應即報請直轄市或縣（市）政府處理。」、「
    非都市土地經劃定使用分區並編定使用地類別，應依其容許
    使用之項目及許可使用細目使用。但中央目的事業主管機關
    認定為重大建設計畫所需之臨時性設施，經徵得使用地之中
    央主管機關及有關機關同意後，得核准為臨時使用。中央目
    的事業主管機關於核准時，應函請直轄市或縣（市）政府通
    知土地登記機關於土地登記簿標示部加註臨時使用用途及期
    限。．．．」其第6條第3項附表一「各種使用地容許使用項
    目及許可使用細目表」規定，農牧用地之許可使用細目包括
    土石採取（限於採取當地土石）及臨時堆置收納營建剩餘土
    石方（僅限於既有合法磚窯廠毗鄰之土地）。水利用地之許
    可使用細目包括土石採取（限於經土石採取機關規劃公告整
    體砂石資源開發區有案者）。」
二、本件被告以原告在南投縣水里鄉○○段457、457-4、457-5
    、458及458-1地號5筆土地 (內含山坡地保育區農牧用地、
    水利用地，原處分書載為6筆，被告機關95年3月6日府地用
    字第09500370560號函更正為5筆)，設置順益砂石場，經南
    投縣政府於94年7月11日配合台灣南投地方法院檢察署查處
    縣內砂石場現場會勘後，以系爭土地未經核准，擅自變更使
    用，於系爭土地上堆置砂石、設置鐵皮屋及砂石洗選碎解設
    備，違反編定使用，違規面積約16,786平方公尺，被告機關
    認原告違反區域計畫法第15條第1項之規定，爰依同法第21
    條第1項規定，以94年11月10日府地用字第09402242580號函
    裁處原告7萬元罰鍰，並應恢復原編定使用、處分書送達次
    日起2個月內完成。原告不服，循序提起本件行政訴訟。
三、本件順益砂石行在坐落南投縣水里鄉○○段457、457-4、
    457-5、458及458-1地號系爭5筆土地上（山坡地保育區農牧
    用地、水利用地），違法設置砂石場，於系爭土地上堆置砂
    石、設置鐵皮屋及砂石洗選碎解設備，擅自變更使用，經被
    告會同有關單位到現場勘驗屬實，有南投縣政府會勘案件紀
    錄表一件附卷可稽，原告就違規使用系爭土地之事實，亦不
    爭執，原告違反區域計畫法第15條第1項之規定，固堪認定
    。然查，於系爭土地上違法設置砂石場者，為順益砂石行，
    而順益砂石行為合夥組織，並非甲○○之獨資商號，甲○○
    僅為順益砂石行合夥商號之代表人，有南投縣政府營利事業
    登記證一件附卷可稽，系爭土地為合夥組織之順益砂石行所
    違規使用，被告以甲○○為受處分人，並非適法，其處罰對
    象即有違誤。又本件被告以原告違反區域計畫法第15條第1
    項之規定，依區域計畫法第21條第1項所開立之南投縣政府
    裁處違反區域計畫法法案件處分書，其違反地點記載為「水
    里鄉○○段457地號等6筆土地」，違規面積記載為「約
    16786平方公尺」，有該處分書一件附卷可稽，嗣被告以95
    年3月6日府地用字第09500370560號函更正為5筆，惟順益砂
    石行違規使用之範圍，除水里鄉○○段457地號等5筆土地外
    ，尚包括未登錄之土地，面積共16786平方公尺，被告將違
    反地點更正為水里鄉○○段457地號等5筆土地，其面積扣除
    使用未登錄土地部分，即未達16786平方公尺，被告即有認
    定地點與面積不符之違法。再者，行政程序法第5條規定「
    行政行為之內容應明確」，被告既已到現場測量，製有土地
    複丈成果圖，被告於製發處分書未將該土地複丈成果圖作為
    附件隨同處分書寄送原告，則其處分書上所記載原告違規之
    範圍及限期應改善之範圍，究何所指，未明確指出，即有違
    反行政程序法第5條「行政行為之內容應明確。」之規定。
    從而，原處分既有上開違誤之處，訴願決定未予糾正，亦有
    未合。原告指摘違法，為有理由，應由本院將訴願決定及原
    處分均撤銷，由被告查明後另為適法之處分。至兩造其餘之
    主張和舉證，與本件判決之結果無影響，毋庸逐一加以論述
    ，附此敘明。
四、據上論結，本件原告之訴為有理由，依行政訴訟法第195 條
    第1項前段、第98條第3項前段，判決如主文。
中    華    民    國    95    年     7    月   19     日
                第三庭審判長法  官  沈  應  南
                            法  官  許  金  釵
                            法  官  林  秋  華
以上正本證明與原本無異。
如不服本判決，應於判決送達後20日內向本院提出上訴書狀，其
未表明上訴理由者，應於提起上訴後20日內向本院提出上訴理由
書（須依對造人數附具繕本）；如於本判決宣示或公告後送達前
提起上訴者，應於判決送達後20日內補提上訴理由書（須附繕本
）。未表明上訴理由者，逕以裁定駁回。
提起上訴應預繳送達用雙掛號郵票390元（34元及5元郵票各10份
)。
中    華    民    國    95    年     7    月   19     日
                            書記官  黃  靜  華


司法院資訊處製作；財團法人民間司法改革基金會備份。
